【裁判字號】    95,抗,107
【裁判日期】    950509
【裁判案由】    確認買賣關係不存在等
【裁判全文】
臺灣高等法院臺南分院民事裁定           95年度抗字第107號
抗  告  人  丁 ○ ○
            戊 ○ ○
            丙 ○ ○
共      同
代  理  人  劉  意  律師
複  代理人  甲 ○ ○
相  對  人  乙○○○
代  理  人  劉 興 文  律師
相  對  人  陳政雄即祭祀公業陳夫良管理人
            己 ○ ○
            庚 ○ ○
上列抗告人因與相對人間請求確認買賣關係不存在等事件，對於
中華民國95年3月21日臺灣嘉義地方法院95年度訴字第52號裁定
提起抗告，本院裁定如下：
    主    文
抗告駁回。
抗告訴訟費用由抗告人負擔。
    理    由
一、原審法院裁定以：上列抗告人與相對人陳政雄即祭祀公業陳
    夫良管理人、乙○○○、己○○及庚○○間請求確認買賣關
    係不存在等事件，抗告人起訴雖據繳納裁判費新臺幣（下同
    ）40,699元，惟按訴訟標的之價額，由法院核定，核定訴訟
    標的之價額，以起訴時之交易價額為準，民事訴訟法第77條
    之1第1項、第2項前段分別規定甚明。經查，本件抗告人係
    以祭祀公業派下員為全體祭祀公業成員即全體公同共有人之
    利益，請求確認嘉義市○○○段371、371之1、371之11及37
    1之14等4筆土地（下稱系爭4筆土地）之買賣關係不存在，
    並請求塗銷系爭4筆土地之移轉登記，抗告人之聲明乃係請
    求「非屬公同共有人」之人塗銷所有權之移轉登記，經核其
    聲明，並非僅為自己利益提起訴訟，而係為全體公同共有人
    之利益提起訴訟（按：本件原告起訴未取得其他公同共有人
    全體之同意，其當事人適格是否欠缺則應待繳足裁判費後再
    予審認），是本件訴訟標的價額自應以全體公同共有人因本
    件訴訟可獲得之利益即系爭4筆土地之土地公告現值核定之
    ，而非僅以抗告人所稱之「潛在應有部分」核定。從而，本
    件訴訟標的之價額為90,865,577元，應徵第一審裁判費811,
    656元，抗告人僅繳納40,699元，尚欠770,957元，茲依民事
    訴訟法第249條第1項但書之規定，限抗告人於收受本件裁定
    送達10日內補繳，逾期不繳，即駁回抗告人之訴等語。
二、抗告意旨略以：
  (一)、祭祀公業陳夫良目前登記之管理人為陳政雄。抗告人丁○
      ○、戊○○、丙○○，為祭祀公業陳夫良之派下員。原裁
      定不外以抗告人並非僅為自己利益提起訴訟，而係為全體
      公同共有人之利益提起訴訟，是本件訴訟標的價額自應以
      全體公同共有因本件訴訟可獲得之利益即系爭4筆土地公
      告現值核定之，而非僅以抗告人所稱之潛在應有部分核定
      。
  (二)、惟查，祭祀公業陳夫良並無任何規約存在亦無習慣可循，
      故祭祀公業陳夫良之管理人選定，自應符合民法第828條
      第2項全體派下員之同意，陳政雄方為適法之管理人（參
      照最高行政法院54年判字第228號判例及最高法院81年台
      上字第516號意旨）。復查，另案94年度嘉簡字第1117號
      之95年3月9日所提準備書狀中之祭祀公業陳夫良全體派下
      員為69人，當次出席18人，委任出席17人，選舉結果陳政
      雄共得30票，尚不足全體派下員之一半，更遑論得全體派
      下員同意選任，故陳政雄並非適法管理人，其所為代理或
      代表祭祀公業陳夫良所為法律行為，自均屬無權代理或無
      權代表，於此合先明。
  (三)、綜上所述，本案欲確認者係陳政雄擅以祭祀公業陳夫良管
      理人身份與相對人乙○○○、己○○及庚○○所訂定之買
      賣契約對於相對人祭祀公業陳夫良不生效力。經查，相對
      人祭祀公業陳夫良所有之系爭4筆土地，乃為公同共有派
      下員公同共有，而公同共有人間並無如分別共有具有應有
      部分，是抗告人丁○○、戊○○、丙○○實質潛在應有部
      分每人為68分之1，總合潛在應有部分為68分之3，故其潛
      在權利價值為90,865,577元×3/68=4,008,775元，其裁判
      費應為40,699元，而非原裁定所核定本件訴訟標的之價額
      為90,865,577元，應徵第一審裁判費811,656元云云，為
      此依法提起抗告。
三、按訴訟標的之價額，由法院核定。核定訴訟標的之價額，以
    起訴時之交易價額為準；無交易價額者，以原告就訴訟標的
    所有之利益為準。法院因核定訴訟標的之價額，得依職權調
    查證據。民事訴訟法第77條之1第1、2、3項定有明文。
四、經查：本件抗告人起訴主張：其係相對人祭祀公業陳夫良之
    派下員，系爭土地為相對人祭祀公業陳夫良所有，惟陳政雄
    卻自稱係祭祀公業陳夫良之管理人，未經派下員同意擅自出
    售祭祀公業所有之系爭4筆土地予相對人乙○○○、己○○
    及庚○○，則陳政雄所為之買賣之法律關係應屬不存在等語
    ，並聲明請求確認相對人等就系爭4筆土地之買賣關係不存
    在，及請求塗銷系爭4筆土地之所有權移轉登記，有起訴狀
    附於原審卷第4頁可按。則抗告人之聲明乃係為全體祭祀公
    業成員即全體公同共有人之利益，而請求相對人等塗銷系爭
    四筆土地所有權之移轉登記，而非僅就抗告人所有潛在應有
    部分有所請求，雖抗告人為全體共有人之利益起訴未取得其
    他公同共有人全體之同意，其當事人適格是否欠缺，尚有疑
    義，惟核其聲明，既非僅為自己利益提起訴訟，則原審法院
    裁定本件訴訟標的價額應以全體公同共有人因本件訴訟可獲
    得之利益即系爭4筆土地之土地公告現值核定之，而非僅以
    抗告人所稱之「潛在應有部分」核定。從而，核定本件訴訟
    標的之價額為90,865,577元，應徵第一審裁判費811,656元
    ，抗告人僅繳納40,699元，尚欠770,957元，依民事訴訟法
    第249條第1項但書之規定，限抗告人於收受本件裁定送達10
    日內補繳，逾期不繳，即駁回抗告人之訴等語，自無違誤。
    抗告意旨主張祭祀公業陳夫良所有之系爭4筆土地，乃為公
    同共有派下員公同共有，而公同共有人間並無如分別共有具
    有應有部分，是抗告人丁○○、戊○○、丙○○實質潛在應
    有部分每人為68分之1，總合潛在應有部分為68分之3，故其
    潛在權利價值為90,865,577元×3/68=4,008,775元，其裁判
    費應為40,699元云云，自無可採。從而，抗告意旨仍執前詞
    指摘原裁定不當，求予廢棄，為無理由。
五、據上論結，本件抗告為無理由，依民事訴訟法第495條之1第
    1項、第449條第1項、第95條、第78條、第85條第1項前段，
    裁定如主文。
中    華    民    國    95    年    5    月     9     日
                  民事第一庭      審判長法  官  林金村
                                        法  官  黃三哲
                                        法  官  胡景彬
上為正本係照原本作成。
抗告人如不服本裁定，僅得於收受本裁定正本送達後10日內以適
用法規顯有錯誤為理由，向本院提出再抗告狀（須附繕本1份及
繳納再抗告裁判費新台幣1000元），並經本院許可後始可再抗告
於最高法院。
中    華    民    國    95    年    5    月     10    日
                                        書記官  趙玲瓏
【附記】
民事訴訟法第495條之1第2項準用同法第466條之1第1、2項規定
：
I對於第二審判決上訴，上訴人應委任律師為訴訟代理人。但上
  訴人或其法定代理人具有律師資格者，不在此限。
II上訴人之配偶、三親等內之血親、二親等內之姻親，或上訴人
  為法人、中央或地方機關時，其所屬專任人員具有律師資格並
  經法院認為適當者，亦得為第三審訴訟代理人。
                                                    Ｊ


司法院資訊處製作；財團法人民間司法改革基金會備份。
